臺灣嘉義地方法院民事判決　　　　　　　100年度訴字第269號
原　　　告　潘柔蓁
被　　　告　陳鼎文
　　　　　　呂錦漳
　　　　　　陳恒燦
　　　　　　蕭文生
訴訟代理人　陳瑞珍
被　　　告　馬珠碧
　　　　　　王超立
訴訟代理人　劉淑菁
被　　　告　陳冠廷
訴訟代理人　陳俊宏
被告兼陳永昇
訴訟承擔人　林忠榮
上列當事人間請求分割共有物事件，經本院於民國100年9月16
日言詞辯論終結，判決如下：
    主  文
兩造共有坐落嘉義市○○○段保安小段569地號地，地目田，面
積○．○六二九公頃，分割為如附圖所示：編號Ａ部分面積○．
○一二六公頃土地分歸被告林忠榮取得；編號Ｂ部分面積○．○
一二六公頃土地分歸被告馬珠碧、陳恒燦取得，並按原應有部分
比例保持共有；編號Ｃ部分面積○．○一二六公頃土地分歸被告
陳冠廷取得；編號D部分面積○．○一二五公頃土地分歸被告呂
錦漳、蕭文生、王超立取得，並按原應有部分比例保持共有；編
號Ｅ部分面積○．○一二六公頃土地分歸原告潘柔蓁、被告陳鼎
文取得，並按原應有部分比例保持共有。
被告林忠榮應補償Ｂ、C、D、E區塊共有人各新台幣參拾萬參仟
元，Ｂ、C、D、E區塊共有人應依附表所示應有部份比例之比例
分配之。
被告A、B、C、E區塊共有人應依附表所示應有部份比例之比例各
補償D區塊共有人新台幣壹萬元，並依附表所示應有部份比例之
比例分配之。
訴訟費用新台幣貳萬貳仟零拾陸元由兩造各依附表所示應有部分
比例負擔。
    事實及理由
壹、程序方面：
    按訴訟繫屬中為訴訟標的之法律關係，雖移轉於第三人，於
    訴訟無影響。但第三人如經兩造同意，得聲請代當事人承當
    訴訟。前項但書情形，僅他造不同意者，移轉之當事人或第
    三人得聲請法院以裁定許第三人承當訴訟，民事訴訟法第25
    4條第1項定有明文。經查，陳永昇於本件訴訟繫屬中，將其
    所有坐落嘉義市○○○段保安小段569地號（下稱系爭土地
    ）土地所有權應有部分10分之1移轉登記予被告林忠榮，嗣
    該二人具狀由被告林忠榮承當訴訟，而原告表示同意，於法
    並無不合，爰由被告林忠榮為陳永昇之承當訴訟人續行訴訟
    。
貳、實體方面：
一、原告起訴主張：坐落嘉義市○○○段保安小段 569 地號土
    地為兩造所共有，其應有部分如附表所示，因兩造無法達成
    協議，故依民法第823條第1項前段規定，起訴請求分割。又
    原告與被告陳鼎文為母子關係，兩人於分割後願繼續維持共
    有，其分割方法同意如嘉義市地政事務所100年8月12日複丈
    成果圖即附圖所示編號A，面積126平方公尺，分歸被告林忠
    榮取得；編號B，面積126平方公尺，分歸被告馬珠碧、陳恒
    燦取得，按原應有部分比例保持共有；編號C，面積126  平
    方公尺，分歸被告陳冠廷取得；編號D，面積125平方公尺，
    分歸被告呂錦漳、蕭文生、王超立取得，按原應有部分比例
    保持共有；編號E，面積126平方公尺，分歸原告潘柔蓁、被
    告陳鼎文取得，按原應有部分比例保持共有。因被告林忠榮
    取得靠長春三街A部分土地，同意其提出新臺幣（下同）121
    萬2仟元補償予其他共有人；另因系爭土地面積只有629  平
    方公尺，分成五塊，無法整除，有一塊會少1平方公尺，即
    編號D部分，同意其他四個區塊之共有人，各區塊拿出1萬元
    補償分到編號D部分之共有人。
二、被告方面：
（一）被告陳鼎文則以：願意於分割後與原告按應有部分比例維
      持共有，並同意如嘉義市地政事務所 100 年 8 月 12 日
      複丈成果圖所示之分割方案，及上開所述之補償金額。
（二）被告林忠榮、陳恒燦、馬珠碧、陳冠廷、呂錦漳、蕭文生
      、王超立則以：被告陳恒燦、馬珠碧同意分割後保持共有
      ，被告呂錦漳、蕭文生、王超立同意分割後保持共有，其
      分割方法並同意如嘉義市地政事務所 100 年 8 月 12 日
      複丈成果圖所示之分割方案。其中被告林忠榮因取得面臨
      自由路與長春三街之三角窗部分，願意以121 萬 2 仟元
      補償予其他區塊共有人。且被告等均同意各區塊拿出1萬
      元補償分到編號D部分之共有人。
三、法院之判斷
（一）按共有物之分割，依共有人協議之方法行之。分割之方法
      不能協議決定，或於協議決定後因消滅時效完成經共有人
      拒絕履行者，法院得因任何共有人之請求，命為下列之分
      配：一、以原物分配於各共有人。但各共有人均受原物之
      分配顯有困難者，得將原物分配於部分共有人。二、原物
      分配顯有困難時，得變賣共有物，以價金分配於各共有人
      ；或以原物之一部分分配於各共有人，他部分變賣，以價
      金分配於各共有人。以原物為分配時，如共有人中有未受
      分配，或不能按其應有部分受分配者，得以金錢補償之。
      以原物為分配時，因共有人之利益或其他必要情形，得就
      共有物之一部分仍維持共有。民法第824條第1至4項定有
      明文。另分割方法，法院除可自由裁量，亦應參酌當事人
      之聲明、共有物之性質、使用現況、價格、經濟效用及全
      體共有人之利益等因素，而為適當之分配，要以維持全體
      共有人之公平為標準。
（二）經查原告主張系爭土地為兩造所共有，共有人間並未訂有
      不分割之契約，系爭土地亦無因使用目的而不能分割之情
      事，且共有人間就土地分割復未能達成協議等情，為被告
      等人所不爭執，且經原告提出地籍圖謄本為憑，自屬可採
（三）原告潘柔蓁、被告陳鼎文；被告馬珠碧、陳恒燦；被告呂
      錦漳、蕭文生、王超立同意就分割後取得之土地，願繼續
      保持共有，以免土地細分，揆諸上揭法律規定，自無不合
      ，應予准許。
（四）系爭土地三面臨路分別為嘉義自由路、長春二街及長春三
      街，兩造均同意以自由路與長春二街間畫長條平行狀分割
      為A、B、C、D、E五區○○○○○路與長春三街之A區塊為
      三角窗較有價值，由願意分得A區塊之被告林忠榮提出121
      萬2仟元補償予其他區塊共有人，且因編號D部分面積較其
      他區塊減少1平方公尺，兩造均同意各區塊拿出1萬元補償
      分到編號D部分之共有人，且經囑託嘉義市地政事務所人
      員繪製複丈成果圖1件在卷可憑，符合兩造之意願及利益
      ，爰採取該分割方案。
四、綜上所述，本院認系爭土地應予分割，並審酌系爭土地目前
    使用情形、建物現況、分割後各筆土地之臨路條件及分割後
    土地能否發揮最大經濟效用等一切情狀，認原告主張如附圖
    所示分割方案最符合土地分割之經濟效用及共有人全體之利
    益，堪認係適當、公允之分割方法。從而，原告本於共有人
    之資格，起訴請求就系爭土地准予分割，即屬正當，應予准
    許，爰判決如主文第1項所示，且因分割後各共有人所受分
    配之土地，其價格及面積並不相當，故兩造間應補償如主文
    第2、3項所示。
五、按法院為終局判決時，應依職權為訴訟費用之裁判，民事訴
    訟法第87條第1項定有明文，本件由原告支出第一審裁判費
    17,731元、複丈及建物測量勘費4,150元、戶籍謄本規費150
    元，合計22,016元，且按因共有物分割、經界或其他性質上
    類似之事件涉訟，由敗訴當事人負擔訴訟費用顯失公平者，
    法院得酌量情形，命勝訴之當事人負擔其一部，民事訴訟法
    第80條之1亦定有明文。查本件雖認原告之主張為有理由，
    而准予分割系爭土地，惟分割共有物之訴，係合兩造之必要
    共同訴訟，但被告之應訴實因訴訟性質所不得不然，故所為
    抗辯自為伸張或防衛權利所必要，是以本院認本件之訴訟費
    用應由兩造按其應有部分之比例分擔，較為公允，爰諭知如
    主文第3項所示。
六、據上論結，本件原告之訴為有理由，依民事訴訟法第78條、
    第85第1項但書、第80條之1，判決如主文。
中    華    民    國   100     年     9    月   30   日
                      民一庭法  官  林芮伶
以上正本係照原本作成。
如對本判決上訴須於判決送達後20日內向本院提出上訴狀。
如委任律師提起上訴者，應一併繳納上訴審裁判費。
中    華    民    國   100     年     9    月   30   日
                            書記官  許龍崑
附表：
  ┌──┬─────┬───────┬────────┐
  │編號│ 共 有 人 │ 應有部分比例 │訴訟費用分擔比例│
  ├──┼─────┼───────┼────────┤
  │ 1  │  潘柔蓁  │     1/10     │      同左      │
  ├──┼─────┼───────┼────────┤
  │ 2  │  陳鼎文  │     1/10     │      同左      │
  ├──┼─────┼───────┼────────┤
  │ 3  │  呂錦漳  │     1/20     │      同左      │
  ├──┼─────┼───────┼────────┤
  │ 4  │  林忠榮  │     2/10     │      同左      │
  ├──┼─────┼───────┼────────┤
  │ 5  │  陳恒燦  │     1/10     │      同左      │
  ├──┼─────┼───────┼────────┤
  │ 6  │  蕭文生  │     1/10     │      同左      │
  ├──┼─────┼───────┼────────┤
  │ 7  │  馬珠碧  │     1/10     │      同左      │
  ├──┼─────┼───────┼────────┤
  │ 8  │  王超立  │     1/20     │      同左      │
  ├──┼─────┼───────┼────────┤
  │ 9  │  陳冠廷  │     2/10     │      同左      │
  └──┴─────┴───────┴────────┘